【裁判字號】    90,上易,3068
【裁判日期】    901023
【裁判案由】    詐欺
【裁判全文】
臺灣高等法院刑事判決                            九十年度上易字第三○六八號
上  訴  人
即  被  告  丁○○
右上訴人因詐欺案件，不服臺灣基隆地方法院八十九年度易字第二七三號，中華民國
九十年四月十二日第一審判決（起訴案號：臺灣基隆地方法院檢察署八十九年度偵字
第七一五號、八十八年度偵字第六九二四號），提起上訴，本院判決如左：
    主  文
上訴駁回。
    事  實
一、緣丁○○自民國八十七年間起，在基隆市七堵區陸續召集二個民間互助會並擔任
    會首；其中第一個互助會，自民國八十七年六月一日起，至八十九年五月一日止
    ，連會首在內計二十四人，每會新台幣（下同）二萬元，於每月一日開標；第二
    個互助會，自民國八十八年四月六日起，至九十年八月六日止，連會首在內計三
    十人，每會新台幣二萬元，於每月六日開標。上揭二互助會之開標地點，均在丁○○基隆市○○街一五四巷一之一號二樓住處。詎丁○○竟基於意圖為自己不法
    所有之概括犯意，連續自八十七年底起至同年十一月間止，在其前開住處連續偽
    造以前揭第一個互助會會員丙○○、己○○、蔡素乖、甲○○名義製作之標單各
    一次，戊○○、乙○○、林桂花等名義製作之標單各二次，並偽造前揭以第二個
    互助會會員杜梅新、劉麗英名義製作之標單各一次（標單均於開標後丟棄而滅失
    ），並於開標時持前開標單參與競標而得標，再向各互助會當次活會會員詐稱係
    被冒標人得標（向被冒標人收取會款時則另詐稱係他人得標），足以生損害於乙○○、甲○○、丙○○、己○○、蔡素乖、甲○○、戊○○、乙○○、林桂花、
    杜梅新、劉麗英，並使乙○○、甲○○等活會會員均陷於錯誤，而如期交付會款
    予丁○○。迨於八十八年十一月間該互助會無故止會，各會員始知上情。
二、案經乙○○、甲○○訴由台灣基隆地方法院檢察署檢察官偵查起訴。
    理  由
一、訊據被告丁○○對於右揭事實除對於冒標乙○○二會之事實辯稱伊僅冒標一會，
    另外一會乃係受讓於乙○○云云，餘均坦承不諱（見原審卷第九十頁），核與告
    訴人甲○○指述相符（見八十九年偵字第七一五號卷第十五頁、十六頁），並經
    證人蔡素乖、戊○○、林有房即丙○○之公公到庭結證屬實（見原審卷第八十六
    至八十九頁、九十三頁），並有讓渡書四紙（見原審卷第四十九至五十二頁）、
    互助會會員名冊影本四紙（見八十九年偵字第七一五號卷第七至十頁）、支票影
    本一紙、本票影本三紙在卷可證（見八十八年偵字第六九二四號卷第十二、十三
    頁），足徵被告有冒標之犯行於焉顯見。
二、至於被告所辯僅冒標告訴人乙○○一會，另一會業已轉讓與被告，惟查卷附被告
    提出之乙○○簽立之讓渡書一紙固記載告訴人乙○○於八十八年七月三十一日將
    其參加前揭第一個互助會中之一會之權利，讓予被告丁○○，惟前揭讓渡書係於
    被告冒標其互助會後交付告訴人乙○○二十七萬二千元之部分會款時，並要求乙○○所簽立一節，業據告訴人乙○○於原審指述綦詳，且稱：「二會都是舊會均
    被被告偷標，其中一會讓渡給被告（是因他已經偷標，叫我不要標，這會他有給
    我錢，所以才讓給被告），八十八年十一月二十九日才知道第二會也被偷標」、
    「此讓渡書是他（即被告）偷標我會之後把我已經繳的會還給我那天簽的」等語
    （見原審卷第二十九頁、三十四頁），又觀諸偵查卷附乙○○提出之互助會會員
    名冊末尾，有「七月三十一日拿二七二０００元這會死會部分付清」之附記，其
  旁並有被告丁○○之簽名（見八十九年偵字第七一五號卷第八頁），堪認前揭讓
    渡書記載之轉讓，其時間係在被告冒名盜標會款之後，顯係為事後之和解受讓，
    亦無礙於冒名盜標之犯行，此亦與告訴人乙○○前開之供述相符，準此，被告辯
    稱另一會乃受讓於告訴人乙○○，或復於上訴意旨辯稱林桂花、杜梅新已得其同
    意標會之庭呈同意書云云，皆僅可作為被告犯罪所生損害與犯罪後態度而作為量
    刑上之參考，綜上所述，被告冒標之犯行，其人證與物證俱齊，洵堪認定，依法
    應予論科。
三、按民間互助會，除有特別約定外，僅係會首與會員訂立之契約，會員與會員間並
    無法律關係存在，而已得標會員，依據其與會首間之契約，無論何人得標，均有
    按期繳交會款之義務，故會首冒名盜標，其詐欺所得之款，應僅限於未得標會員
    繳納之會款，被告丁○○以其他會員名義偽造標單並行使之，以向活會會員冒標
    互助會款，核其所為，係犯刑法第二百十六條、第二百十條之行使偽造私文書罪
    及刑法第三百三十九條第一項詐欺取財罪。其偽造私文書為行使偽造私文書之低
    度行為，應為行使偽造私文書之行為所吸收，不另論罪。又被告行使偽造私文書
    並詐領會款之數次行為，均時間緊密，手法相同，觸犯構成要件相同之罪名，顯
    係基於概括犯意反覆為之，為連續犯，應依刑法第五十六條之規定以一罪論，並
    均加重其刑。至於被告每次冒用他人名義得標後，以一詐欺行為向多位會員詐欺
    ，係以一行為觸犯數罪名，為想像競合犯，應依刑法第五十五條之規定，從一重
    處斷。所犯上開二罪間有方法、結果之牽連關係，為牽連犯，應從一重論以連續
    行使偽造私文書罪。公訴人雖認被告僅向自助會會員謊稱係其他會員得標，並無
    製作標單之偽造文書情事，惟查，被告於原審調查時自承標單上均須記載競標人
    姓名，告訴人甲○○、乙○○亦於原審調查中稱標單上須記載競標人姓名及競標
    金額（見原審卷第十五頁、十七頁、三十四頁），堪認被告確有行使偽造私文書
    之犯行，又被告此部分犯行，雖未經起訴，惟其與已起訴之詐欺犯行部分，有牽
    連犯之裁判上一罪關係，原審自得併予審理。原審審酌被告因個人理財不當，竟
    起意冒標所召集互助會會款之犯罪動機，犯罪行為十二次，所詐得會款逾三百萬
    元，所生損害非輕，及其犯後迄未與告訴人達成民事和解，併其犯罪後僅坦承犯
    行之態度等一切情狀，量處有期徒刑壹年陸月，於法並無不合，量刑亦稱妥適，
    被告（即上訴人）上訴意旨仍執前詞，辯稱已得林桂花、杜梅新等同意，為無理
    由，應予駁回。至被告冒標所偽填競標利息之標單十二紙，均已於每次開標後當
    場將標單丟棄而滅失，業據被告陳明在卷，爰不予宣告沒收，併此敘明。
據上論斷，應依刑事訴訟法第三百六十八條，判決如主文。
本案經檢察官陳維練到庭執行職務。
中      華      民      國      九十      年     十     月    二十三    日
                                臺灣高等法院刑事第一庭
                                    審判長法  官  李  相  助
                                          法  官  王  振  興
                                          法  官  蔡  光  治
右正本證明與原本無異。
如不服本判決應於收受送達後十日內向本院提出上訴書狀，其未敘述上訴之理由者並
得於提起上訴後十日內向本院補提理由書（均須按他造當事人之人數附繕本）。
                                          書記官  王  才  生
中      華      民      國      九十     年     十     月     二十五    日
附錄本案論罪科刑所適用法條全文：
刑法第二百十六條：
行使第二百十條至第二百十五條之文書者，依偽造、變造文書或登載不實事項或使登載不
載不實事項之規定處斷。
刑法第二百十條：
偽造、變造私文書，足以生損害於公眾或他人者，處五年以下有期徒刑。
刑法第三百三十九條第一項：
意圖為自己或第三人不法之所有，以詐術使人將本人或第三人之物交付者，處五年以
下有期徒刑、拘役或科或併科一千元以下罰金。


司法院資訊處製作；財團法人民間司法改革基金會備份。
